【裁判字號】    89,判,3687
【裁判日期】    891221
【裁判案由】    綜合所得稅
【裁判全文】
最  高  行  政  法  院  判  決                  八十九年度判字第三六八七號
    再 審原 告  甲○○
    再 審被 告  財政部臺灣省北區國稅局
    代  表  人  林吉昌
右當事人間因綜合所得稅事件，再審原告對本院中華民國八十八年二月十一日八十八
年判字第三一一號判決提起再審之訴。本院判決如左：
    主  文
再審之訴駁回。
再審訴訟費用由再審原告負擔。
    事  實
緣再審原告七十八年度未辦理綜合所得稅結算申報，再審被告依查得資料核定其綜合
所得額新臺幣（下同）八三七、三二九元，補徵稅額三五、七六四元。再審原告不服
，以其配偶胡秋美取自國防部中山科學研究院（下稱中科院）之薪資所得一六○、七
四六元屬免稅所得，申經復查結果，未獲變更，一再訴願，遞遭決定駁回，再審原告
，提起行政訴訟，復經本院八十八年度判第三一一號判決駁回在案。茲再審原告又以
原判決具有行政訴訟法第二百七十三條第一項第一款、第十三款（修正前行政訴訟法
第二十八條第一款、第十款）規定事由提起再審之訴，爰摘兩造訴辯意旨如次：
再審原告起訴意旨及補充理由略謂：一、財政部稅制委員會於七十九年、八十三年、
八十七年所編印各版新舊所得稅彙編中，分別以10.18.台財稅第七九○七一四三三四
號函、8.台財稅第八三一六○七六六一號函、9.台財稅第八七一九六五三六
六號函再三的向人民宣示，凡未編入該年度版之「本部及各權責機關所對外發布舊函
示，非經其重行核定，一律不再援引適用」，經遍查其七十九年、八十三年、八十七
年版之所得稅法令彙編中，皆未列入財政部六十八台財稅三八五○一號函、行政院台
八十四財三七○○七號函，依上開各年度版所得稅法令彙編首揭各函示之意旨，應為
無效之函示，必經各權責機關重新核定後，始重新生效，是以財政部及行政院如欲起
課中山科學研究院非軍職員工品位加給或技術津貼之稅賦，必須立刻重新函示，方能
起課，否則即違反「禁反言－政府機關言出必行，不能反悔」之原則，而國家社會將
在政府朝令夕改之狀況下，抗爭不斷，陷入混亂不安之局面，合該陳明。二、本案爭
議之要點之一為財政部及其所屬各區國稅局身為行政主管機關，雖得本於職權依據所
得稅法責成行政釋示聲明應稅之主張，但自民國六十八年稽徵機關函示徵免原則以來
至八十四年十一月十七日確定應稅之期間，中科院依徵免原則認定免稅，並多次向桃
園稅捐稽徵處及再審被告據實說明，而主管機關除以右述七十九、八十三、八十七年
所得稅法令彙編之函示，及不作為之默示同意此部分免稅，導致長期以來中科院員工
信賴此等主張，認為財政主管機關以上開函示及不作為之默示，乃基於行政一體原則
，授權國防部及中科院或其他公務機關之相互認定並合於行政行為明確性原則下，在
實質上已存在信賴之法律效力，因而作成生涯規劃，處置財產（復無扣繳憑單），故
應有行政法上「信賴保護」原則之適用，依據鈞院七十六年判字第四七四號判決文示
以「．．．不管行政機關之決定是否合法，除了重大且明顯之瑕疵或其違法係可歸責
於納稅義務人外，行政機關之行為一經表露於外，人民通常會對所造成的法律狀態之
存續寄以信賴，並以之作為依據，此種依據信賴，應受保護」，及一般法學原理亦皆
言「信賴保護原則」，係指人民信賴政府機關之決定，就其生活關係已有適當之安排
，政府機關應給予保護或給予合理補償而言，是以財稅機關在七十九、八十三年版所
得稅法令彙編中以首揭各函示之意旨及長期不作為之默示，所造成之財政部六十八台
財稅三八五○一號函無效的法律效力，應使中科院非軍職員工在八十四年十一月十七
日行政院台八十四財三七○○七號發布前享有「信賴保護」的利益，此為財稅機關所
必須允諾的法律保護結果，實無關事業主（國防部及中山科學研究院）承諾或應由事
業主負擔之稅賦，因此往前補課中科院非軍職員工五年稅之處分顯然違法，理應辨明
。三、再按所得稅法第九十四條第一項：「扣繳義務人於扣繳稅款時，應隨時通知納
稅義務人，並依本法第九十二條之規定，填具扣繳憑單發給納稅義務人，如原扣稅額
與稽徵機關核定稅額不符時，扣繳義務人於繳納稅款後，應將溢扣之款退還納稅義務
人；不足之數由扣繳義務人補繳，但扣繳義務人得向納稅義務人追償之。」明白規定
扣繳義務人即中科院院長及主辦會計，有先行代納稅義務人繳納之義務。固然同法第
八十九條第二項有「扣繳義務人未履行扣繳義務責任，而有行蹤不明或其他情事，致
無從追究者，稽徵機關得逕向納稅義務人徵收之」之述。卻完全不適用於中科院非
軍職員工五年補課稅案中，其理至明，因為中科院為國家機關，扣繳義務人承命行事
，不敢稍有潛越，復有國防部、行政院等上級機關可資追究，非無從也。更何況稅捐
稽徵法第四十八條之三（修正條文）復有「納稅義務人違反本法規定，適用裁處時之
法律。但裁處前之法律有利於納稅義務人者，適用最有利於納稅義務人之法律。」（
從新從輕之原則）及中央法規標準法第十八條「．．．但舊法規有利於當事人而新法
規未廢除或禁止所聲請事項，適用舊法規。」（從優原則）之立法旨意，皆明白律定
認事用法之原則，必須優先考慮對人民（納稅義務人）最有利之部分後，仍然無法免
除其責時，方得對人民（納稅義務人）處分，此為先進民主國家所普遍遵行的原則（
且所得稅法第九十四條第一項為現行有效之法律。）所以財政部及其所屬各區國稅局
，直接向中科院非軍職員工追課五年稅之處分，顯然有違所得稅法第九十四條第一項
法定之程序正義，應請鈞院撤銷原處分。四、又財政部民國六十八年台財稅三八五○
一號徵免原則及行政院台八十四財三七○○七號補充規定，明顯變更人民之權利、義
務者，有牴觸中央法規標準法第五條、第六條之意旨，復未遵第七條．．．並即送立
法院之規定，亦明顯有違程序上之正義。五、就稅法而言，稅捐稽徵法為規範所有稅
法（關稅、礦稅除外）之稽徵程序，相對於所得稅法單就個人綜合所得稅及營利事業
所得稅所為單純規範而言，則稅捐稽徵法為稅法之普通法，所得稅法為所得稅之特別
法，無可置疑。所以就中央法規標準法第十六條「法規對其他法規所規定之同一事項
而為特別之規定者，應優先適用之，其他法規修正後，仍應優先適用。」特別法優於
普通法原則，顯然稅捐稽徵法第二十一條第一項第一款、第三款之規定，目標應為中
科院，及其上級機關國防部、行政院。六、綜上所述，財政部及其所屬各區國稅局認
事用法反覆無常，明顯違反稅捐稽徵的法定程序正義及信賴保護原則，不應補課五年
稅，或其補課對象應為中科院及上級機關國防部、行政院，而不是非軍職員工。七、
另補述略謂：(二)、本系爭案件的行政訴訟若由鈞院駁回，經貴院認定「品位加給或技
術津貼」為中科院非軍職人員之薪資所得，必定要補繳所得稅，則中科院非軍職員工
自民國五十五年成立至民國八十四年十二月底止，退休離職人員不少，即可向國防部
暨中科院請求補發全額退休金差額，則將使國庫損失甚鉅，波及層面甚廣，且對於去
逝之員工其欠稅如何處理，退休金之差額是否其家屬也可以要求追補．．．等等，故
本系爭案件應以憲法第十五條、第二十二條、第二十三條，及所得稅法第四條第八款
前段、稅捐稽徵法第一條之一、四十八條之三、訴願法第二條、第九條、所得稅法令
彙編首揭三函，稅捐稽徵法令彙編首揭函示暨長達二十八年之久實質免稅所成之既存
之法律秩序（租稅法律主義），以及「信賴保護原則」、「比例原則」等憲法層次相
一致的倫理價值觀之原則來審慎判決。(二)、中科院非軍職員工，非在爭取免稅之特權
，旨在維護法律之尊嚴，爭取公平合理的審判。按修正前行政訴訟法第二十八條明定
：「有左列各款情形之一者，當事人對於行政法院之判決，得向該院提起再審之訴：
一、適用法規顯有錯誤。．．．十、當事人發現未經斟酌之重要證物者。」同法第二
十九條復規定：「再審之訴，應於二個月內提起之。前項期間，自判決送達時起算；
其事由發生在後或知悉在後者，自發生或知悉時起算。」是以再審當事人於判決後，
於民國八十九年四月十三日由經濟日報社論知悉鈞院八十九年度判字第四三八號判決
，以同一被告北區國稅局漏未提及對該案原告（徐旭東先生）有利之事證，而為鈞院
認定：「原告指責違反信賴保護及法律不溯既往原則，並非全然無據」而撤銷北區國
稅局補稅處分，此一事由本案再審原告於民國八十九年六月九日方知悉，故本案再審
原告詳讀民國八十五年三月十五日監察院院台財字第二四二九號糾正案後，發覺同
一被告有漏未提及民國八十年四月八日對本案再審原告有利事證如後，且鈞院亦未審
酌此一重要證物，依前述第二十九條知悉此情事起二個月（至民國八十九年六月十三
日為法定不變期間，且新通過的行政訴訟施行法明定依舊法判決復提起再審之訴，其
提起不變期間，適用舊法規定，審判事由依新法規定，法有明載，爰依民事訴訟法第
五百零一條第一項第四款於訴狀內陳明遵守不變期間的證據）內得依法提起再審之訴
，鈞院須為受理並重啟訴訟程序，是為法所當然。(三)、原審判決主張駁回原告之訴之
理由莫不以所得稅法第四條第八款後段：「．．．但受領之學金或補助費，如係為
授與人提供勞務所取得之報酬，不適用之」及同法第十四條第一項第三類所明定薪資
定義為由。復認為，本案爭執重點之財政部（六十八）台財稅三八五○一號函並未就
系爭所得為應予免稅承諾，是故稅捐稽徵機關長久以來有不作為之情事，並不能改變
應為課稅之事實，故無信賴保護原則之適用。另外，原理由書中又陳述。應課稅與否
，宜由稽徵機關依法認定，非可由事業團體或機關自行認定，再審原告主張系爭所得
既經發放單位認定為免稅，應屬誤會。依此些法律依據，認定再審原告於七十九年度
綜合所得稅結算申報，其取自中科院三三○、二四○元非為依法免稅所得，卻未合併
申報，再審被告乃核定應補徵稅額三三、四六三元，是有理由，據以駁回再審原告之
訴。(四)、然原審判決中亦提及，所謂行政法上之信賴保護原則，一指：「人民因相信
既存法之秩序，而安排其生活或處置其財產，則不能因嗣後法則之制定或修正，而使
其遭受不能預見之損害，用以保護人民之既得權益。此原則之適用，係在禁止新制定
或修正法規有溯及既往之效力。二指：「人民信賴政府機關之決定，就其生活關係已
有適當之安排，應給予保護或給予合理補償而言。」而本案眾多原審心證中，對所謂
「既存法之秩序」的認知，莫不認為就稅捐之處分，已有應納稅之既存事實，稅捐機
關所為長久以來之不作為，並不影響其效力；復就財政部（六十八）台財稅三八五○
一號函釋，並未就系爭依職級按月定額發給之所得為應免稅之承諾，自無信賴保護原
則之適用。然再審原告，於收受判決後又發現，有顯然之新證據及法理，可推翻鈞院
在此之前之判決如下：(五)、就稅捐稽徵法第一條：「稅捐之稽徵，依本法之規定，本
法未規定者，依其他有關法律之規定。」明白規定稅捐稽徵法未規定事項，適用其他
有關之法律規定，而其第三十八條：「納稅義務人對稅捐稽徵機關之復查決定，如有
不服，得依法提起訴願及行政訴訟。」復又規定不服稅捐稽徵機關復查決定，得依法
提起訴願，則訴願法為有關聯之法律，已昭然明確若前揭法條所述，是以其第二條：
「本法所稱行政處分，謂中央或地方機關基於職權，就特定具體事件所為發生公法上
效果之【單方行政行為】；中央或地方機關對於人民依法聲請之案件，於法定期間應
作為而【不作為】，致損害人民之權利或利益者，【視同行政處分】。」所規定所定
義的行政處分要件來論，則財政部及被告稅捐稽徵機關再如何文過飾非或遁詞巧辯，
亦不能改變已構成核可免稅處分之既存事實，【蓋作為或不作為皆屬於單方行政行為
】，就此立法先賢，必已預見行政主管機關會有怠墮、反覆無常，諉過於民之不當行
政行為發生，致損及人民應受憲法保障之財產權或依法節稅權等等權利或利益之事實
，而立此法條以為導正之本意，是為法之所當然。況且關係本系爭案件適用「信賴保
護原則」之原證已由本院員工依法向監察院聲請於民國八十八年十月二日獲得，茲摘
錄桃園縣稅捐稽徵處大溪分處於民國八十年四月八日駁回檢舉訴願人之釋示全案如下
：「主旨：台端建議改進本轄中山科學研究院給付薪資等給與核課綜合所得稅未盡合
理乙節，復（覆）如說明二，請查照。說明：一、依據財政部賦稅署1.4.台稅一發
第000000000號移文單辦理。二、查國防部中山科學研究院稱其員工薪資分
成本俸及研究加給兩部分，本俸依法課稅；至於研究加給係政府為勵科技人員科技
研究工作之補助費，此研究補助費台端建議應改成單一薪俸核課所得稅，以健全所得
稅制，此案俟所得稅法修正時，將一併建議上級單位參採。三、承蒙台端提供寶貴意
見，使所得稅制俞臻．．．」揆諸上述釋示，顯然鐵證如山，足證當時負責中山科學
研究院國稅稽徵業務之桃園稅捐稽徵處大溪分處，再度明確認定中科院非軍職員工所
領之研究補助費為合於所得稅法第四條第八款前段免稅規定為免稅之所得，而以極其
委婉之口氣駁回檢舉訴願人的檢舉訴願，而檢舉訴願人亦認為係駁回其檢舉訴願，因
桃園稅捐稽徵處並未就其檢舉而對中科院本身或非軍職員工納稅義務人，依稅捐稽徵
法第三十條、第三十一條及所得稅法第七十九條、第八十條、第八十一條、第八十三
條、第九十五條所賦與的法定職權為調查核定，開立核定稅額通知書、繳款書與非軍
職員工，命其為補繳之行政行為，此可由監察院民國八十五年三月十五日所發布之糾
正案第參項甲事實第四段所記述：「．．．八十一年九月又有納稅義務人檢舉略以：
『政府財政負擔沈重，中科院給付非軍職人員所得有低報，造成課稅不公，請研究改
進，以增裕稅收．．．』之實情而將此檢舉獨立為第二次行政處分證（參原證三）。
因之斯時財政部及核課主管機關以其法定職權，從民國五十五年至民國八十二年長達
二十七年之久，所以對中科院非軍職員工所領「品位加給、技術津貼」部分未以核定
稅額通知書為應稅之補徵作為，實是認定系爭實體，為合於所得稅法第四條第八款前
段為免稅所得，核課主管稽徵機關及其上級督導機關的內在行政思維與外在的行政作
為是內外表裡相一致，殆無疑義。就訴願法第二條中央或地方機關基於職權，就特定
具體事件所為發生公法上效果之單方行政行為，為行政處分的明確定義而言，已構成
核定免稅之既存法秩序，而被告機關故意隱瞞此一事實，意圖使鈞院誤判，蒙上司法
不公之惡名，是應先陳明。(六)、行政程序法及裁判實務均支持信賴保護原則之適用：
鈞院在對中科院數千份判決書中，對信賴保護原則的定義皆心證如下：「經查，行政
法上所謂信賴保護原則，係指人民因相信既存之法秩序，而安排其生活或處置其財產
，則不能因嗣後法規之制定或修正，而使其遭受不能預見之損害，用以保護人民既得
權益。本原則之適用，係在禁止新制定或修正的法規有溯及既往之效力。」、「至所
稱信賴保護原則，係指人民信賴政府機關之決定，就其生活關係已有適當之安排，應
給予保護或給予合理補償而言。」，是以鈞院亦已明確認定行政爭訟上有信賴保護原
則之適用。復據民國八十八年二月三日新公布之行政程序法第一一八條：「違法行政
處分經撤銷後，溯及既往失其效力。但為維護公益或避免受益人財產上之損失，為撤
銷之機關得另定失其效力之日期。」等法條已將上述信賴保護原則，具體化規範。(七)
、刻意不公布之函示，復牴觸「租稅法律主義」無法律拘束力：財政部刻意不公布（
六十八）台財稅三八五○一號函，如前揭所述理由外，財政部稅制委員會於七十九年
、八十三年、八十七年度所出版各年度所得稅法令彙編及八十六年稅捐稽徵法令彙編
中，以其首揭財政部（、１０、）台財稅第七九○七一四三三四號函、財政部（
、８、）台財稅第八三一六○七六六一號函、財政部（、９、）台財稅第八七
一九六五三六六號函、財政部（、７、）第八六一○七○○六九號函各函示，再
三對全國人民揭示：「本部及各權責機關在民國某年某月某日前發布所得稅釋示函令
（稅捐稽徵釋示函令），凡未編入該各年度版之所得稅法令彙編（稅捐稽徵法令彙編
）中，自民國七十九年十一月五日、八十三年十月一日、八十六年八月一日、八十七
年十一月一日起，非經本院重行核定，一律不再援引適用」，經原告詳查各該年度版
之所得稅法令彙編（稅捐稽徵法令彙編）中，皆未列入財政部六十八台財稅三八五○
一號函，行政院八十四年台八十四財三七○○七號函，依上開各函示之意旨，應為無
效之函示，必經各權責機關重新核定後，始重新生效，故應對中科院非軍職員工，不
具拘束力。就稅捐稽徵法第一條之立法旨意，前述所得稅法令彙編三函、稅捐稽徵法
令彙編首揭函示，對據以申請之案件發生效力，且為納稅義務人有利者，應適用之。
故北區國稅大溪審第八三○○一二七二號函。財政部台財稅三八五○一號函及行政
院八十四財三七○○七號函（又皆未依中央法規標準法第七條之規定送立法院備查）
對中科院非軍職人員無拘束力，因此三所依據之財政部三八五○一號函違憲違法如
前述，政府機關施政最忌反覆無常，憲法層次「禁反言」原則，具有拘束立法、司法
、行政三者之效力，合先明。(八)、一般人民及輿論皆為中科院非軍職人員抱屈：工
商時報於民國八十七年十月十二日刊出記者張國仁以【為國家奉獻心力，卻被指為漏
稅之徒】之新聞分析，可證人民充分信賴中科院非軍職人員所領「品位加給、技術津
貼」為免稅之研究補助，殆無疑義，行政法院院長鍾曜唐亦認為系爭所得，應由國防
部與財政部出面協商解決。(九)、監察院認為對非軍職人員不公及為非可歸責於納稅義
務人者之案件：監察院在院台財字第二四五七號函中，亦調查指出桃園縣稅捐稽徵
處大溪分處於八十年四月八日回覆檢舉納稅義務人，亦認為研究加給係政府為勵科
技人員科技研究工作之補助費（對人民公開承認），而北區國稅於八十二年四月十五
日北區國稅三字第八二○○七三○七號函認「品位加給及技術津貼」可否適用所得稅
法第四條第八款，亦有疑義．．．應採不溯既往原則，明定自．．．所以本案未納稅
，非可歸責於納稅義務人；又監察院分別於民國八十七年十一月二十日院台財字第
八七二二○○五八○號、及十二月二十二日院台財字第八七二二○○六五八號函亦
表明對中科院非軍職員工之處置顯非公平，而係中科院及稅捐機關之行政疏失所致；
就桃園縣稅捐稽徵處大溪分處於八十年四月八日函覆檢舉人之函，中科院非軍職人員
主觀上並無違章漏稅之故意，應享有「信賴保護原則」之適用，因其為主管機關對人
民之函示，非政府機關內部建議函，對外發布，則發生法律效果。(十)、恭請鈞院詳細
審酌財政部、國防部、桃園縣稅捐稽徵處大溪分處、北區國稅局、中科院等行政機關
，高來高去的協商，再審原告俱矇在鼓裏，其所以得知，是因被追繳補稅後，方如夢
初醒，而開始自行收集各機關有關公文，仔細研析整理得出系爭案件第一次獨立行政
處分發生於民國六十八年，如財政部賦稅署八十八年一月十八日台稅一發第八八一八
九五八二一號書函所明載：「．．．肇始於六十八年由該院員工具名檢舉該院非軍職
員工所領取【品位加給】及【技術加給】未依法納稅：迭遭人檢舉．．．」之事實證
據，證明本系爭案件係由人民依所得稅法第一百零三條檢舉，但財政部為配合獲得國
防實質嚇阻戰略能力而有台財稅三八五○一號函授權中科院自行認定之作為（復參財
政部八十五年十二月五日台財稅第八五一九二八○九號函說明三引國防部八十五年十
月九日珍琥字第二五二六號函：【案經中科院查明，基於所得稅法第四條第八款
勵科學研究補助費免所得稅及貴部六十八年徵免原則第二條函釋之精神，認定員工之
科技品位加給暨技術津貼可免納所得稅，並未示知員工．．．】故國防部與中科院亦
刻意隱瞞此函示），並未於法定期間內滿足檢舉訴願人領取檢舉金的權利，復又損
及中科院非軍職員工依法節稅權、工作選擇權、生涯規劃財產處置權，已符合訴願法
第二條、新的行政訴訟法第二百零一條行政處分的要件，已構成核可的免稅行政處分
十餘年如前述，殆無疑義；而第二次獨立行政處分發生於民國八十年四月八日，負責
中科院國稅稽徵業務的地方機關桃園縣稅捐稽徵處大溪分處於八十年一月二十六日約
談中科院，經中科院派員向承辦人羅肇松解釋未扣稅引用法條後，羅先生表示理解，
並願意摘錄要點向財政部賦稅署回報；更於同年四月八日以載明：「．．．研究加給
係政府勵科技人員科技研究之工作補助費．．．」的釋示公函，再度婉轉駁回檢舉
訴願人的檢舉訴願，並以其法定職權不開立核定稅額通知書補徵中科院所核發之研究
補助（即品位加給或技術津貼），此一具有公法上效果之單方行政行為，則非僅止於
默示免稅而已，實係核課主管機關依其法定職權，積極確認系爭研究補助是屬所得稅
法第四條第八款前段為勵研究而有免稅之適用，故由此可見長久以來該管核課稅捐
機關之所以不作為，也是因此見解而為之一確認之「不作為行政處分」，核課主管機
關及其上級機關內在的行政思維與外在的行政行為是內外表裏相一致的（蓋作為或不
作為俱屬單方行政行為），復就監察院院台財字第二四五七、第二七六七號函函復
納稅義務人及行政院之調查報告第四段：「．．．是本案未依納稅，非可歸責納稅義
務人，而係中科院及稅捐稽徵機關之行政疏失。」而被告上級督導機關財政部於民國
八十五年十二月五日發文之台財稅第八五一九二八○九一號函中說明第三段：「．．
．參照大法官會議釋字第二七五號解釋，非可歸責納稅義務人．．．」亦明確認明桃
園縣稅捐稽徵處大溪分處民國八十年四月八日代再審原告防禦抵擋來自檢舉訴願人的
檢舉攻擊之單方行政行為，非出自受益人（再審原告）以詐欺、脅迫、或賄賂方法，
或提供不正確資料或不完全陳述而得，再者受益人為善良以科技報國之國民，信賴同
為行政主管機關之國防部及軍事機關中科院之法律主張（詳中科院訓誠字一六八七
三號，據此可知中科院亦無提供不實資料或不完全陳述之可言），理屬自然，故亦無
明知行政處分違法或因重大過失而不知者之情事可言，已證如前述主管機關之公函。
如依據鈞院就「信賴保護原則」所為「．．．人民相信既存之法秩序．．．」「．．
．人民信賴政府機關之決定．．．」的意旨，則既存之法秩序與政府機關之決定，已
因有權解釋機關所為之行政處分而確立，致原告中科院非軍職員工相信此一既存之法
秩序，信賴此一政府機關之決定，而安排其生活或處置其財產，則核課機關及其上級
督導機關事後因主管人事之更替而認知有所不同，而改為核課之應納所得，也不能因
嗣後法規、命令之制定或修正，使原告遭受不能預見之損害，以保護人民即原告之既
得權益。而在此原則之適用下可知，縱然法令有所為的追溯規定，但因已明確的禁止
新制定或修正法規、命令有溯及既往之效力，使人民更為不利，舉重所以明善良第三
者即原告受益人既無行政程序法第一一九條所訂「信賴不值得保護」之情事，則第一
一八條「違法行政處分經撤銷後，溯及既往失其效力．．．」之拘束自應生效，是故
第三次獨立之行政處分即被告所屬大溪稽徵所以八十三年一月二十二日北區國稅大溪
審第八三○○一二七二號函件通知、八十四年八月十四日台財稅第八四一六四一四一
八號函釋暨行政院秘書長八十四年十月十七日台八十四財三七○○七號函釋，撤銷民
國八十年四月八日桃園縣稅捐稽徵處大溪分處之行政處分，核定系爭所得（品位加給
或技術津貼）為應納稅之重新認定，應於新處分作成之後方能發生效力，不能驟然推
翻前面既有法秩序，方足以維持人民對法秩序的信賴。而原告爭執的是七十九年之所
得稅，應有此信賴保護之適用，自不待言。被告刻意隱瞞此一對原告有利之事實，尚
祈鈞院依新的行政訴訟法第一三三條：「行政法院於撤銷訴訟，應依職權調查證據；
．．．」等規定，調查就舊訴願法第二條、新的訴願法第三條、行政程序法第九十二
條行政處分的定義所形成的既存之法秩序及政府機關的決定之事實（再三研讀此一桃
園縣稅捐稽徵處民國八十年四月八日駁回檢舉訴願人之釋示，益發令人懇認此函豈祗
認定此一系爭案件之研究補助費「研究加給或技術津貼」為合於所得稅法第四條第八
款前段免稅規定為免稅所得外，復自動全權代理中科院及原告防禦來自檢舉納稅義務
人的檢舉攻擊，積極保護原告免稅之利益，信賴基礎事實無可否認）。為此請求召開
言詞辯論，並命中科院參加訴訟，及判決將原判決廢棄等語。
再審被告答辯意旨略謂：一、按「左列各種所得，免納所得稅，．．．八、中華民國
政府或外國政府、國際機構，教育、文化、科學研究機關、團體、或其他公私組織，
為獎勵進修、研究或參加科學或職業訓練而給與之獎勵金及研究、考察補助費等。但
受領之獎學金或補助費，如係為授與人提供勞務所取得之報酬，不適用之。」「一凡
依職級按月定額發給者，應屬各該研究人員之薪資所得，應於給付時應依法辦理扣繳
，所得人並應於年度結算申報時合併申報課稅。二如係按研究計畫個案給付、並非通
案按職級按月給付者，則為研究補助費，依法可免納所得稅。三如屬第一種情形，中
科院以往未依法扣繳，所得人以往年度亦未申報納稅者，應即請中科院轉知各所得人
自行向稽徵機關補報並補繳應納稅款，可免予處罰，自六十九年一月起，中科院應於
給付時依法扣繳，所得人應於每年終後合併申報綜合所得稅。四本案經報奉行政院六
十八年十一月八日台六十八財第一一二○四號函准予備查在案。」「中科院給付非軍
職人員「科技品位加給」暨「技術津貼」之所得稅徵免原則，仍請依本部六十八年十
一月三十日台財稅第三八五○一號函辦理。」分別為所得稅法第四條第八款所規定及
財政部六十八年十一月三十日台財稅第三八五○一號函、八十四年八月十四日台財稅
第八四一六四一四一八號函釋在案。次按「中科院給付非軍職人員之科技品位加給暨
技術津貼，免扣繳所得稅一案，與現行法令規定不合，奉示：本案應依法課徵所得稅
；至追課以往年度所得部分，請洽商財政部妥為處理．．．。」復為行政院秘書長八
十四年十月十七日台八十四財第三七○○七號函釋在案。經查中科院之預算雖分別依
計畫編列人事費支應其員工之各項給與，但實際上領受「科技品位加給」或「技術津
貼」之非軍職人員，無論配屬之單位或參與不同計畫，悉依該院所訂「科技人員品位
加給支給標準表」、「技術員薪給標準表」之等級，每月按職級定額領取「科技品位
加給」或「技術津貼」。該院與其聘僱人員之約定事項亦載明所指薪給，除實物代金
及眷補費外，包括全部給與，是以該院非軍職人員所領受之「科技品位加給」或「技
術津貼」，核屬其因提供勞務所取得之報酬，另本局於八十二年間曾派員前往該院現
場瞭解結果，該院支付非軍職人員之「科技品位加給」及「技術津貼」係採按月給付
方式，是依前揭法條及函釋規定，原核定以系爭薪資所得（研究補助費或品位加給）
八三七、三二九元，併課當年度綜合所得額，核定應補稅額三五、七六四元，要無不
合，請予維持。又本件原核定發單補徵稅款，並未逾前揭稅捐稽徵法第二十一條所定
核課期間，所稱基於信賴利益不宜追溯補徵等節，殊無足採。另再審原告訴稱依所得
稅法第九十四條第一項規定扣繳義務人即中科院主辦會計有先行代納稅義務人繳納之
義務，國稅局直接向中科院非軍職員工追課，有違該條法定之程序正義乙節。惟按「
凡有中華民國來源所得之個人，應就其中華民國來源之所得，依本法規定，課徵綜合
所得稅。」、「納稅義務人應於每年二月二十日起至三月底止，填具結算申報書，向
該管稽徵機關，申報其上一年度內構成綜合所得總額．．．，以及有關減免、扣除之
事實，並應依其全年應納稅額減除暫繳稅額及尚未抵繳之扣繳稅額，計算其應納之結
算稅額，於申報前自行繳納。．．．。」分別為所得稅法第二條及第七十一條第一項
所明定。是本件再審原告既有前揭規定之應稅所得，即應依法合併申報綜合所得稅，
其未依規定合併申報，本局據以併課補徵，要無不合，再審原告所訴，顯無理由，委
無足採。至再審原告主張各節，前經大院行政訴訟判決，業已詳為審酌論駁在案，並
無適用法規錯誤之情形，再審原告仍執前詞反覆訴求，殊難謂為有理由，又其以原判
決「適用法規錯誤」之理由，提起再審之訴，亦僅為再審原告對法律見解之歧異，要
難符合修正前行政訴訟法第二十八條第一款規定之要件，是所訴核不足採。綜上所述
，大院原判決並無違誤，請判決駁回再審之訴等語。
    理  由
按行政訴訟當事人對本院之判決提起再審之訴，必須具有行政訴訟法第二百七十三條
第一項（即修正前行政訴訟法第二十八條）所列各款情形之一者，始得為之。而該條
項第一款所謂適用法規顯有錯誤者，係指原判決所適用之法規與該案應適用之現行法
規相違背或與解釋判例有所牴觸者而言，至於法律上見解之歧異，再審原告對之縱有
爭執，要難謂為適用法規錯誤，而據為再審之理由。本件再審原告因綜合所得稅事件
，提起行政訴訟，經本院八十八年度判字第四一三號判決（以下簡稱原判決）予以駁
回在案。經核原判決所持之理由略謂：「本件原告（即再審原告，以下同）七十八年
度未辦理綜合所得稅結算申報，被告（即再審被告，以下同）將原告配偶胡秋美取自
中科院之薪資所得一六○、七四六元所得，併入核定其綜合所得額八三七、三二九元
，補徵稅額三五、七六四元。原告不服，就該薪資所得部分，循序提起行政訴訟，主
張如事實欄所載。經查，憲法第一百六十五條、第一百六十六條、第一百六十七條第
三款，係規定教育科學藝術工作者生活之保障、科學之發明與創造之獎勵及古蹟文物
之保護、於學術或技術有發明者之獎勵與補助等，與憲法第十九條規定人民有依法律
納稅之義務，兩者併行不背。前者，要求政府依國民經濟進展之情形，隨時提高教育
科學藝術工作者之待遇、獎勵或補助發明者；但並不因此免除該類人員依法納稅之義
務。故除法律明定得免納稅義務者外，稅捐單位對之課徵各類稅款，無違憲法第一百
六十五條、第一百六十六條、第一百六十七條第三款、第一百七十一條及中央法規標
準法第十一條規定。是中科院不論依何法源設立，其所屬人員除非法律明定免徵所得
稅外，自不得解免其納稅之義務，原告指所得稅法第四條第八款但書之規定違憲云云
，要無可取。次查行政法上所謂信賴保護原則，係指人民因相信既存之法秩序，而安
排其生活或處置其財產，則不能因嗣後法規之制定或修正，而使其遭受不能預見之損
害，用以保護人民之既得權益。本原則之適用，係在禁止新制定或修正法規有溯及既
往之效力。而所謂平等原則，係指相同之事件應為相同之處理，不同之事件則應為不
同之處理，除有合理正當之事由外，否則不得為差別待遇。本件中科院之預算雖分別
依計畫編列人事費支應其員工之各項給與，但實際上領受『品位加給』或『技術津貼
』之非軍職人員，無論配屬之單位參與不同計畫，均依該院所訂『科技人員品位加給
支給標準表』、『技術員薪給標準表』之等級，每月按級定額領取科技品位加給或技
術津貼。且該院與其聘僱人員之約定事項亦載明所指薪給，除實物代金及眷補費外，
包括全部給與，其非軍職人員所領受之科技品位加給或技術津貼，核屬因提供勞務所
取得之報酬，應無行為時所得稅法第四條第八款免納所得稅規定之適用。況被告於八
十二年間派員前往該中科院瞭解結果，其支付非軍職人員之科技品位加給及技術津貼
確係按月給付方式，復經中科院八十一年十一月三日（八一）訓誠字第一六八七三號
函致被告，說明該院各類薪資扣繳所得稅狀況：『以該院於年度開始即訂有各項研究
計畫，並按照研究計畫逐月實施。各項研究計畫除一般經費外，為獎勵科技人員竭盡
心智參與研發工作，另編列研發人員研究補助費及技術津貼。為便利作業，研發人員
研究補助費係採按月發放方式，再經由成本歸戶手續，回歸計畫預算內（研究補助費
採個案給付，必將增加人力及作業之負擔，不符經濟效益）』等語。足見中科院給付
非軍職員工之品位加給及技術津貼之所得，屬經常性研究補助費給與，依職級按月定
額支給，為提供勞務所取得之報酬，依首揭規定，核非免稅之薪資所得，被告依法發
單補徵稅款，未逾稅捐稽徵法第二十一條所定核課期間，於法並無不合。而首揭所得
稅法規定一直未變更，解釋該稅法之行政院及財政部之函釋縱如原告所稱有所變更，
既未及於法規之制定或修正，則該等函釋之變更應追溯至首開稅法頒布時生效適用，
無行政法信賴保護原則之適用，且與中央法規標準法第五條、第六條無違，亦無須依
該法第七條送立法院。況財政部（六十八）台財稅第三八五○一號函係謂：『一、凡
依職級按月定額發給者，應屬各該研究人員之薪資所得，應於給付時應依法辦理扣繳
，所得人並應於年度結算申報時合併申報課稅。二、如係按研究計劃個案給付、並非
通案按職級按月給付者，則為研究補助費，依法可免納所得稅。三、如屬第一種情形
，中科院以往未依法扣繳，所得人以往年度亦未申報納稅者，應即請中科院轉知各所
得人自行向稽徵機關補報並補繳應納稅款，可免予處罰，自六十九年一月起，中科院
應於給付時依法扣繳，所得人應於每年終後合併申報綜合所得稅。．．．』該函釋明
白指出，凡依職級按月定額發給者，應屬研究人員之薪資所得，所得人應申報課稅，
並未就系爭依職級按月定額發給之所得為應予免稅之承諾，無信賴保護原則之適用。
被告八十二年四月十五日北區國稅三第八二○○七三○七號函僅係該局對財政部之建
議函，並非對外發布之有效函釋，亦不因該建議函而生信賴保護之問題。行政院、財
政部就中科院非軍職人員所領品位加給及技術津貼等函釋，均係對該類所得是否合於
所得稅法第四條第八款免稅條件為解釋，亦即對條文文義為闡明，性質上為解釋函，
應自法規生效之日起有其適用，上開函釋並非就稅法未規定事項另作補充規定，本院
八十七年度判字第二○一九號判決亦認上開函釋為「解釋」函，自法規生效日起適用
，與行政院七十八年四月二十九日行政院台八十七規字第一○九○號函並無不同。原
告所引本院其他判決，與本案情形有間，且非判例，尚無拘束本件效力。而有無扣繳
憑單，扣繳義務人是否違反扣繳義務，於原告之納稅義務並無影響。蓋扣繳制度係納
稅義務人於結算申報前取得所得時，預計其應納之稅額，責由扣繳義務人於給付該所
得時，先行扣繳預計之稅款，嗣納稅義務人結算申報時，持以扣抵應納稅額，是所扣
繳之稅款，實由納稅義務人負擔。扣繳義務人未盡納稅義務時，稅捐稽徵機關固得依
所得稅法第九十四條第一項令扣繳義務人補繳，再由扣繳義務人向納稅義務人追償之
。如扣繳義務人有行蹤不明或其他情事致無從追究者，依同法第八十九條第二項規定
，得逕向納稅義務人徵收之。惟該二規定，並非禁止稽徵機關於結算申報繳稅期限屆
滿後，亦不得直接向納稅義務人徵收。扣繳主要用意在於結算申報期前先行收取稅款
，如已屆結算申報期，納稅義務人漏未申報，稅捐稽徵機關可依稅捐稽徵法第二十一
條第二項規定補徵其稅款，無庸先向扣繳義務人追繳應扣繳之稅款，扣繳義務人再向
納稅義務人追償之；所追繳之扣繳稅款再與結算申報之應納稅額相較，不足部分再向
納稅義務人徵收，多餘部分退還納稅義務人，徒增勞費。又稅捐稽徵法第二十一條第
一項第一款、第三款，係關於稅捐核課期間之規定，與所得稅法第九十四條扣繳義務
人未履行扣繳義務之處理及第八十九條第二項扣繳稅款之追補規定事項不同，無中央
法規標準法第十六條所定普通法與特別法關係。再查中小學教師課後輔導等所得，與
系爭所得，性質上並非相同之事件，本件被告對原告課稅之處分，無違憲法第七條平
等原則。現役軍人之薪餉，依行為時所得稅法第四條第一款規定，固免納所得稅，然
原告非現役軍人，自無該款之適用。至軍事審判法第三條第一款、第二款係指關於在
軍事機關從事軍事工作之非軍職人員，因犯軍法而應受軍法審判者，視同現役軍人。
該規定有其特殊之立法目的，與本件原告應負公法上納稅義務無關，不得執為原告系
爭所得亦應免納所得稅之論據。另納稅義務人如有前開所得稅法第十四條第一項各類
之所得，即應依同法第七十一條規定申報納稅。所得稅法第九十五條之規定，僅係為
加強課稅資料之正確性，授予稽徵機關調查及督促扣繳義務人對於扣繳報告之確實，
尚不因稽徵機關未為調查或督促扣繳義務人，即認納稅義務人就其取得之所得不負申
報納稅之義務。再者，課稅與否應由稽徵機關依法認定，非可由事業團體或機關自行
認定，原告主張系爭所得既經發放單位認定為免稅，足堪信實云云，應屬誤解。訴願
法第十九條規定，訴願就書面審查決定之，必要時，得為言詞辯論。故訴願、再訴願
（訴願法第二十七條準用第十九條規定）係以書面審查決定為原則，言詞辯論於必要
時始例外為之。本件訴願及再訴願機關認無言詞辯論之必要，依法律所規定之程序，
就書面審查而為決定，自無違誤。綜上所述，原告主張各節均無可採，被告依首揭規
定補徵原告漏報稅款，一再訴願決定，遞予維持，俱無違誤。原告起訴意旨，難謂有
理，應予駁回。又本件事證已臻明晰，原告請求訊問證人胡衛華，並行言詞辯論及命
中科院參加訴訟，核無必要。」云云。查原判決依據上述理由，駁回再審原告在前程
序之訴，其所適用之法規與該案應適用之現行法規並不違背，亦無與解釋、判例有所
牴觸之情形。再審原告指摘原判決適用法規錯誤，核係法律見解歧異之問題，尚難謂
係適用法規顯有錯誤，而得據為再審之事由。至再審原告訴稱依所得稅法第九十四條
第一項規定，扣繳義務人即中科院有先代納稅義務人補繳之義務，再審被告直接向該
院非軍職員工追課，有違該條法定之程序正義一節。惟查再審原告既有前揭規定之應
稅所得，依所得稅法第二條及第七十一條第一項規定，即應合併申報綜合所得稅，其
未依規定合併申報，再審被告據以併課補徵，自無不合。且本件系爭所得並未經扣繳
，無核定稅額不符之情形，自無所得稅法第九十四條第一項、第八十九條第二項規定
之適用，即無扣繳義務人補繳之問題，納稅義務人不得據此免予繳納稅款；是尚不因
稽徵機關未按期代扣稅款及督促扣繳義務人，即認納稅義務人就其取得之所得不負申
報納稅之義務。又本件再審被告據以課稅之首揭法條，並未修正，且本件並非人民聲
請事件，自無稅捐稽徵法第四十八條之三、中央法規標準法第十八條之適用。又本件
系爭稅款並無特別法免稅之規定，亦無中央法規標準法第十六條之適用。復查財政部
（六十八）台財稅字第三八五○一號函釋說明：「一、凡依職級按月定額發給者，應
於給付時應依法辦理扣繳，所得人並應於年度結算申報時合併申報課稅。二、如係按
研究計劃個案給付、並非通案按職級按月給付者，則為研究補助費，依法可免納所得
稅。三、如屬第一種情形，中科院以往未依法扣繳，所得人以往年度亦未申報納稅者
，應即請中科院轉知各所得人自行向稽徵機關補報並補繳應納稅款，可免予處罰，自
六十九年一月起，中科院應於給付時依法扣繳，所得人應於每年終後合併申報綜合所
得稅。．．．」及行政院秘書長台八十四財字第三七○○七號函示：「中科院給付非
軍職人員之科技品位加給暨技術津貼，免扣繳所得稅一案，與現行法令規定不合，奉
示：本案應依法課徵所得稅．．．。」皆係依據行為時所得稅法之規定闡明系爭所得
應依法課稅之意旨，並未變更人民之權利義務，當無牴觸中央法規標準法第五條、第
六條、第七條之規定。自難謂其有違程序正義。末查稅捐稽徵法乃各種稅捐之稽徵共
同適用之法律，必須該法所未規定之事項。始能適用其他稅法之規定，此觀該法第一
條之規定自明。再審原告另主張該法為稅法之普通法，所得稅法為所得稅之特別法，
依特別法優於普通法之原則，稅捐稽徵法第二十一條第一項第一、三款之規定，其對
象顯然為中科院，而非非軍職員工云云，亦有誤解，殊無可取。再審原告上揭所述各
節，均屬法律見解歧異之問題，並非原判決適用法規顯有錯誤。又原判決依據調查證
據之結果而認定事實，並據以適用法律，均於理由欄詳為明，自無就足以影響於判
決之重要證物漏未斟酌之情事。至再審原告所舉本院八十九年度判字第四三八號判決
，核係另案，且案情不同，自不能援引作為本件有利之論據。另再審原告所舉桃園縣
稅捐稽徵處大溪分處八十年四月八日函，其說明二、載明：「．．．此研究補助費台
端建議應改成單一薪俸核課綜合所得稅，以健全所得稅制，此案俟所得稅法修正時，
將一併建議上級單位參採。」並未明釋中科院非軍職員工所領之研究補助費為免稅所
得之旨，縱經原判決所審酌，亦不能為再審原告有利之認定。綜上所述，再審原告提
起再審，並無再審理由，應予駁回。又本件事證已臻明確，無行言詞辯論之必要，又
中科院亦非本件訴訟標的必須合一確定者或因本件撤銷訴訟之結果，其權利或法律上
之利益，將受損害者，自無庸命其參加訴訟，併此指明。
據上論結，本件再審之訴為無理由，爰依行政訴訟法施行法第二條、行政訴訟法第二
百七十八條第二項、第二百八十一條、第九十八條第三項前段，判決如主文。
中    華    民    國     八十九      年     十二     月     二十一      日
                    最 高 行 政 法 院  第 三 庭
                                審 判 長 法  官      徐  樹  海
                                         法  官      吳  錦  龍
                                         法  官      蔡  進  田
                                         法  官      鄭  淑  貞
                                         法  官      林  家  惠
右  正  本  證  明  與  原  本  無  異
                                         法院書記官  王  福  瀛
中    華    民    國     八十九      年     十二     月     二十二      日


司法院資訊處製作；財團法人民間司法改革基金會備份。
